【裁判字號】    92,易緝,83
【裁判日期】    920429
【裁判案由】    背信
【裁判全文】
臺灣高雄地方法院刑事判決                          九十二年度易緝字第八三號
    公  訴  人  臺灣高雄地方法院檢察署檢察官
    被      告  甲○○
右列被告因背信案件，經檢察官提起公訴（八十七年度偵字第一六０三一號），本院
判決如左：
    主  文
甲○○無罪。
    理  由
一、公訴意旨係以：（一）另案被告李明色、李石井、李唐庚、歐清水、蔡勝傳、許
    宗源、梁瑞麟、張榮吉、顏文雄、周憲宏、洪宗正、歐宗華、郭有志、王森錄（
    另經台灣高等法院高雄院分別判決確定）、被告陳建勳、吳秀惠、邱永振（另經
    本院分別判決有期徒刑四月、四月及六月）、王順治、許顏瓊華、陳秀風、吳長
    來（後三人均經本院判決無罪）、甲○○、林總來（經本院判決不受理）、徐樂
    山、黃隆豐（均經本院判決無罪）、王幸助（經本院通緝中）、林志樺、王輝煌
    （均經本院判決無罪）、梁德文（經本院審理中）、林滄海、陳龍雄、黃龍胤、
    游順義、王翠月、許受吉（後五人均經本院判決無罪）、魏慶峰（經本院判決不
    受理），均為前高雄市第五信用合作社（下稱五信）處理事務之人員，另案被告
    李明色自七十八年三月四日起擔任五信協理，職掌管理部社務、占管業務部及綜
    理業務部、會計室、資訊室、業務推展，於八十三年二月間升任五信總經理，另
    案被告李石井自七十七年二月二十九日起至八十三年二月二十五日止擔任五信理
    事主席、另案被告李唐庚自七十三年一月十八日起擔任五信副總經理、八十三年
    二月二十五日離職、另案被告歐清水自八十年四月二十日起擔任五信業務部副理
    ，綜理業務推展負責業務部業務，另案被告蔡勝傳自八十一年四月十八日起至八
    十四年間擔任五信前金分社經理、另案被告歐宗華自八十三年三月十四日至八十
    四年二月二十一日止擔任五信三民分社經理、另案被告許宗源自八十年十一月卅
    日起擔任五信前金分社襄理（兼代副理）至八十二年五月三十一日起升任三民分
    社副理、另案被告周憲宏自八十二年十二月十八日起至八十三年九月間擔任五信
    前金分社襄理（兼代副理）負責放款代理業務、另案被告梁瑞麟自八十年十一月
    卅日起至至八十五年間擔任前金分社徵信調查員，負責徵信調查內部傳送、無擔
    保放款兼收付款、擔保放款業務，洪宗正則為徵信調查員，被告王順治、許顏瓊
    華、陳秀風、吳長來、甲○○、徐樂山、林總來、陳龍雄等八人則為放審委員，
    陳建勳、游順義則為經辦職員，被告吳秀惠、王幸助、林志樺、梁德文、林倉海
    、魏慶峰均係經辦副理，被告邱永振、黃龍胤均為經辦經理，黃隆豐為協理，許
    受吉為經辦副總經理。上述被告等與另案被告李明色三十六人均共同基於概括犯
    意，而於職務上審核下列超貸案即犯罪事實第二項至第六項之貸款案，明知其為
    違背規定之超貸，而未予異議，且與審核簽章通過，致債權無法取回，足生損害
    於高市五信。（二）緣被告黃金崑（另經本院判決無罪）因其弟黃金宗經營正友
    證券公司，而與五信前金分社有業務上往來，於七十九間結識時為五信前金分社
    職員另案被告蔡勝傳，經由另案被告蔡勝傳從中介紹，被告黃金崑與另案被告李
    明色因而熟識，嗣被告黃金崑欲替黃金宗籌措經營證券業務資金，而向另案被告
    蔡勝傳表示欲以其（即黃金崑與其夫蘇錦興《另經本院判決無罪》所有之土地）
    土地向五信辦理高額抵押借款，另案被告蔡勝傳表示此乃總社權責，分社無此權
    限，嗣被告黃金崑為達籌措資金之目的，於八十年初某日即向另案被告李明色表
    示欲以其所有坐落台南市○○區○○段第一一六號、第一一七號、第一一八號、
    第一三六號、第一四五號、第二一０號等六筆土地，向五信辦理抵押借款四億元
    ，經取得另案被告李明色首肯後，另案被告李明色即基於概括犯意，共同意圖為
    被告黃金崑、蘇錦興不法利益而為違背其任務之犯意聯絡，指示具有概括犯意聯
    絡之五信業務部經理另案被告歐清水及前金分社經理被告邱永振配合辦理，另案
    被告歐清水與被告邱永振二人於接獲另案被告李明色指示後，即著手準備進行該
    六筆土地之徵信鑑價程序，並偕同具有犯意聯絡之前金分社副理被告吳秀惠、徵
    信調查員陳建勳等人，前往台南市○○區○○段勘查，詎另案被告歐清水、被告
    邱永振、吳秀惠、陳建勳等人均明知該六筆土地已由被告黃金崑、蘇錦興曾於八
    十年二月五日向台南市第十信用合作社共同擔保設定二億六千萬元，且該六筆土
    地之地目僅係市價不高之「養」（第一一六號、第一一八號、第一三六號、第一
    四五號）或「水」（第一一七號、第二一０號），而第一一六號、第一一七號、
    第一一八號土地每坪公告現值只有二萬七千二百二十五元，第一三六號、第二一
    ０號土地每坪公告現值為一萬四千八百五十元，第一四五號土地每坪公告現值亦
    僅有五千九百四十元，依五信放款辦法，相關承辦人員於徵信時應特別慎重確實
    鑑估抵押標的物，以為核貸或不應准許其申請貸款之依據，然另案被告歐清水、
    被告邱永振為達符合被告黃金崑、蘇錦興貸款四億元之數額，竟未實際查訪附近
    土地之成交價格，亦未嚴格評估土地坐落位置及地目種類（在同處附近即台南區
    安南區○○段第二三三、二四五及二四六號土地所有權人王振橫等人向台南區中
    小企業銀行台南分行申請辦理貸款時，其鑑估時價每坪均未超過十萬元，據該三
    筆資料顯示八十年十一月間之鑑定金額為二三三號養地，二四五號林地，二四六
    號養地，均己編為主要計劃住宅區，處分尚屬容易，二三三號每坪方公尺為一萬
    五千元，二四五號每平方公尺為一萬二千元，二四六號每平方公尺一萬二千元。
    迄八十三年一月間因擬增貸，再至現場鑑價，核定二三三號為每平方公尺二萬八
    千元，二四五號為每平方公尺二萬元，二四六號為每平方公尺二萬元，據證人台
    南區中小企業銀行台南分行存款部襄理陳明庸證稱其所負責之上開八十三年度鑑
    價與市價相當）。即指示被告陳建勳及吳秀惠將該六筆土地每坪單價均鑑估至十
    三萬元（再乘以六筆土地總坪數九千三百八十六點二二九八坪計十二億二千零二
    萬九千八百七十四元，再扣掉增值稅七億三千七百九十萬七千零二十六元，再貸
    放九成計四億二千三百零七萬二千五百六十三元土地價值），而被告陳建勳及吳
    秀惠雖明知該六筆土地有高估情形，然為配合上級指示，即依照指示於八十年七
    月二日製作徵信調查報告表，交由被告邱永振、另案被告歐清水及李明色批示，
    再轉呈五信總社相關主管審核，而副總經理另案被告李唐庚及理事主席李石井（
    李明色之兄）於審核時，亦知該六筆土地每坪估鑑之價額與現有地政機關公告現
    值差距甚大，顯有高估不實，竟與另案被告李明色等人基於上開共同意圖為被告
    黃金崑、蘇錦興等人不法利益之犯意聯絡，未簽註任何反對意見，即率予核准通
    過，並提報五信放款審議委員會審議核定，使不知情之其餘審議委員同意本件抵
    押借款。被告黃金崑與蘇錦興隨即於八十年七月十七日向五信設定第一順位抵押
    權四億八千萬元（放款值四億四千三百零七十三萬元），並以被告蘇碧君、蘇郁
    芳、陳善銘、盧榮章、蘇碧文（均經本院判決無罪）、黃金崑等七人為借款人頭
    ，達以分散人頭借款再集中使用之方式，合計貸得四億元（每人借貸五千九百萬
    元），致生損害於五信（同時清償台南市第十信用合作社之抵押貸款，並塗銷台
    南市第十信用合作社所設定之抵押權，由五信為第一順位抵押債權人）。
    （三）嗣被告黃金崑、蘇錦興為繳納上開四億元借款利息及渠經營五金事業之虧
    損，急需資金周轉，於八十一年一月間某日又向五信人員表示欲再以上開六筆土
    地辦理增貸六億元，經五信人員表示可再增貸六億元，且與李明色等人具有上開
    概括犯意聯絡之另案被告蔡勝傳在另案被告李明色授意下，亦同意提供其妻被告
    李蓮珠及親戚李宏仁、李宏文（均經本院判決無罪）等人充當本件增貸人頭戶，
    供被告黃金崑等人辦理抵押借款，另案被告李明色為讓被告黃金崑能順利貸得六
    億元，仍基於前開概括犯意，指示具有概括犯意聯絡之業務部經理另案被告歐清
    水及前金分社經理被告邱永振再予配合鑑價，另案被告歐清水與被告邱永振仍基
    於上開概括犯意，與具有概括犯意聯絡之前金分社徵信調查員梁瑞麟前往台南市
    安南區○○段現場勘查，緣另案被告歐清水、被告邱永振早已接受另案被告李明
    色指示，故渠等僅至現場作形式勘查，並未詳加鑑估，且在該六筆土地公告現值
    均未變更（提高）情況下，竟將該六筆土地每坪鑑估提升至三十二萬元，並指示
    另案被告梁瑞麟以每坪三十二萬元填製徵信調查報告表，另案被告梁瑞麟於八十
    一年一月六日製作完成後，即轉呈具有概括犯意聯絡之前金分社副理另案被告許
    宗源審核通，再呈予被告邱永振、另案被告歐清水及李明色等人批示後，再轉呈
    五信總社上級主管審核，而副總經理另案被告李唐庚、理事主席另案被告李石井
    二人亦明知該六筆土地徵信價格嚴重高估，竟仍基於前揭概括犯意，率予核准通
    過，並提報五信放款審議委員會審議核定，使不知情之其餘審議委員同意本件抵
    押撥款，被告黃金崑即於八十一年一月二十七日向五信設定第二順位抵押權七億
    二千萬元（放款值重估為十億零八千四百六十六萬四千元），並以其子被告蘇建
    成、朋友魏明輝、黃澤人、魏淑美、張瑞娥、魏淑如（均經本院判決無罪）及蔡
    勝傳之妻李蓮珠、親戚李宏仁、李宏文等九人為名義借款人，以分散人頭借款再
    集中使用之方式，合計再貸得六億元（除被告李宏文借貸六千四百萬元外，其餘
    每人均借貸六千七百萬元），致生損害於五信。（四）嗣於八十一年五月間，被
    告黃金崑仍因繳納上開二次十億元借款利息及經營五金生意債務，急需現金周轉
    ，乃向五信人員表示要再申請增貸六億，經五信人員表示可以，且另案被告蔡勝
    傳亦在另案被告李明色授意下再次表明願提供其親戚被告姚秀卿、張小娟、李謝
    金枝（均經本院判決無罪）等人充當借款人頭，被告黃金崑乃再提出增貸六億之
    申請案，另案被告李明色、歐清水、蔡勝傳（時任前金分社經理）等人為使被告
    黃金崑等人達申貸六億元之額度，仍承繼上開概括犯意，由另案被告歐清水及蔡
    勝傳負責鑑價程序，並夥同具有概括犯意聯絡之徵信調查員另案被告梁瑞麟，前
    往台南市○○區○○段鑑價，渠三人均明知該六筆土地自八十年七月起至八十一
    年五月間，每筆土地之現有公告現值均相同，並未提高，在無其他相關具體土地
    買賣價格資料及實際訪價情況下，為配合被告黃金崑增貸六億元，率以粗略估計
    上開六筆土地每坪五十萬元，並指示另案被告梁瑞麟製作現場圖及徵信調查報告
    表，另案被告梁瑞麟亦完全依照指示之價格（每坪五十萬元），於八十一年五月
    十三日填製徵信報告表，轉呈具有犯意聯絡之前金分社副理另案被告許宗源審核
    通，再呈予另案被告蔡勝傳、歐清水、李明色及總經理李唐庚、理事主席李石井
    等人審核，另案被告李唐庚、李石井亦知此六筆土地前已貸得十億元，此次在公
    告現值未增，且前後三次時間未到一年，若貿然再予核准增貸六億元，顯會嚴重
    影響五信財務狀況，然渠二人竟仍基於上開概括犯意，予以核准通過，並提報五
    信放款審議委員會審議核定，使不知情之其餘審議委員同意本件抵押撥款，被告
    黃金崑即於八十一年五月二十五日向五信設定第三順位抵押權七億二千萬元（放
    款值重估為十六億九千二百八十九萬八千元），並以被告蔡鐘燕玉、趙鄭錦鳳、
    姚秀卿、張小娟、林佳誠、蔡慧玲、蔡清海、李宏祥、李謝金枝（均經本院判決
    無罪）等人為名義借款人，合計再增貸六億元得逞（每人均貸六千七百萬元），
    致生損害於五信。（五）另於八十三年初，被告黃金崑因急需資金周轉，萌生向
    五信辦理六億增額借款之意，並表示希望此次辦理申貸之分社坐落地點能距住所
    台南市較近為宜，五信人員即向被告黃金崑表示可向五信三民分社辦理增貸六億
    元，被告黃金崑即以前開第一四五號土地向五信三民分社提出增貸六億元之申請
    ，並以被告毛鄭玉美、毛景銘、蘇三雄、蘇蕙美、張瑞芳、蔡清海、蔡鍾燕玉及
    林佳誠（均經本院判決無罪）等八人為增貸人頭，經取得五信總經理另案被告李
    明色同意後，李明色即另行基於共同意圖為被告黃金崑、蘇錦興等人不法利益而
    為違背其任務之犯意聯絡，指示亦另行起意且具有犯意聯絡之五信副總經理另案
    被告顏文雄、業務部經理歐清水、前金分社經理蔡勝傳及三民分社經理歐宗華等
    人配合辦理，另案被告顏文雄、歐清水、蔡勝傳三人於接獲另案被告李明色指示
    後，即著手進行徵信鑑價程序，並由另案被告歐清水、蔡勝傳前往台南市○○區
    ○○段勘查，而另案被告歐清水、蔡勝傳均明知該六筆土地告黃金崑於八十年至
    八十一年間早已先後三次向五信前金分社共同擔保借款十六億元，且尚未塗銷，
    然為符合另案被告李明色授意配合黃金崑申貸六億元，竟將上開六筆土地中之第
    一一六、一一七、一一八、一三六、二一０等五筆土地每坪鑑估至七十五萬元（
    農漁區）或八十萬元（住宅區，惟此僅有細部計劃草案，尚未完成法定程序），
    以符合前揭五筆土地足夠共同擔保被告黃金崑等人於八十年至八十一年間三次申
    貸所借之十六億元，再向未偕同至現場查估且不知情之前金分社徵信調查員另案
    被告洪宗正（另經高分院判決無罪）表示因五信前金分社存放款比率過高，擬將
    部分貸款金額移轉至五信三民分社，貸款金額僅係內部調整，並非新案為由，指
    示其依渠鑑估內容製作徵信調查報告表，另案被告洪宗正認非屬新案，又未增貸
    ，不足以生損害於五信，乃予以配合辦理，並填載徵信調查報告表後轉由不知情
    之前金分社副理另案被告周憲宏（另經高分院判決無罪）核示，另案被告周憲宏
    亦因誤信該案係屬內部調整存放比例，並非新貸，認不足以生損害於五信，雖認
    該五筆土地之鑑估價格過高，但仍予以批準通過，並往上級簽報。另就五信三民
    分社部分，具有共同犯意聯絡之另案被告歐宗華於八十三年三月十四日至五信三
    民分社任職後，亦在副總經理（即前任三民分社經理）另案被告顏文雄授意下，
    與具有犯意聯絡之另案被告歐清水及不知情襄理（兼副理）另案被告郭有志、徵
    信調查員王森錄（經本院判決無罪）等人前往台南市○○區○○段現場查估，另
    案被告歐清水及歐宗華明知上開第一四五號土地八十三年間之公告現值每坪僅為
    一萬四千一百九十元，竟為達能核貸六億元之目的，以逆算方式鑑價，每坪予以
    鑑估達六十五萬元，並以此案乃係內部調整並非新案為由，指示不知情之徵信調
查員另案被告王森錄以每坪六十五萬元之價格於八十三年三月三日製作徵信調查
    報告表，由不知情五信三民分社襄理另案被告郭有志簽章同意後，再往上呈報上
    級相關主管核示，另案被告歐宗華、歐清水、顏文雄等人亦配合李明色之授意，
    均未簽註反對意見即予核可，另案被告李明色簽章後再以本件申貸案純屬五信內
    部分社間沖轉，並非增貸放款新案之詞為由呈轉不知情理事主席另案被告張榮吉
    （經本院判決無罪）審核，另案被告張榮吉誤信為真即予核章，並提交五信放款
    審議委員會審議核定，使不知情之另案被告張榮吉及其餘審議委員同意本件抵押
    借款。嗣另案被告張榮吉經由已故理事被告林總來之告知，得知此筆貸款係新增
    案，並非如另案被告李明色等人所言之調整內部沖轉之舊案，另案被告張榮吉即
    指示三民分社另案被告歐宗華此筆核貸之款項不能放款，並於八十三年十一月間
    金檢單位發覺有異，始未超貸得逞而未遂，因認被告甲○○涉犯刑法第三百四十
    二條第一項之背信罪嫌云云。
二、按犯罪事實應依證據認定之，無證據不得推定其犯罪事實；又不能證明被告犯罪
    者，應諭知無罪之判決。刑事訴訟法第一百五十四條及第三百零一條分別定有明
    文。又按刑事訴訟法上所謂認定犯罪事實之證據，係指足以認定被告確有犯罪行
    為之積極證據而言，如未能發現相當證據或證據不足以證明，自不能以推測或擬
    制之方法，以為裁判基礎，最高法院二十九年度上字第三一五號、四十年度台
    上字第八十六號判例參照。而認定不利於被告之事實，須依積極證據，苟積極證
    據不足為不利被告之認定時，即應為有利於被告之認定，更不必有何有利之證據
    ；又認定犯罪事實所憑之證據，雖不以直接證據為限，間接證據亦包括在內，然
    而無論直接證據或間接證據，其為訴訟上之證明，須於通常一般之人均不致有所
    懷疑，而得確信其為真實之程度者，始得據為有罪之認定，倘其證明尚未達到此
    一程度，而有合理之懷疑存在而無從使事實審法院得有罪之確信時，即應由法院
    為諭知被告無罪之判決，最高法院三十年度上字第八一六號、七十六年度台上字
    第四九八六號判例參照。再按刑法第三百四十二條第一項之背信罪，必須違背任
    務之行為，具有為圖取不法利益，或圖加不法損害之意思，為構成要件，若本人
    利益之受損害，乃基於正當原因，並非不法，則因缺乏犯罪意思要件之故，即難
    律以本罪，最高法院五十三年台上字第二四二九號判例參照。
三、公訴人認被告甲○○涉有背信罪嫌，係以告訴人即板信商業銀行股份有限公司之
    指述、逾期放款核准過程資料及調查報告為主要論據。訊據被告甲○○堅詞否認
    有何背信之犯行罪嫌，並辯稱：伊之前不知情，伊只是放審委員等語。經查：
（一）按告訴人之告訴，係以使被告受刑事訴追為目的，是其陳述是否與事實相符，
      仍應調查其他證據以資審認，倘其陳述無瑕疵，且就其他方面調查又與事實相
      符，始足據為有罪判決之基礎，最高法院八十三年度臺上字第九八九號判決可
      資參酌。而本件公訴人提出前開逾期放款核准過程資料及調查報告等資料均係
      告訴人製作，且經本院查閱上開資料，僅記載本案借貸過程，告訴人並無提出
      證據證明被告甲○○有何違反其職務之故意，核先敘明。
（二）又被告甲○○係擔任高市五信理事一事，並不具員工身分一事，此有板信商業
      銀行九十一年十月二十八日板信管人字第九一一二五一號函在卷可稽，是被告
      甲○○於本件貸款案中僅係擔任放款審議委員，然公訴人對於被告甲○○為何
      明知其為違背規定之超貸，而未予異議一事，並未提出任何證據加以證明。且
      公訴人於起訴書中亦記載「：：：李明色等人基於上開共同意圖為黃金崑、蘇
      錦興等人不法利益之犯意聯絡，未簽註任何反對意見，即率予核准通過，並提
      報五信放款審議委員會審議核定，使『不知情』之其餘審議委員同意本件抵押
      借款：：：」等語，既然公訴人已認其餘放審委員均不知情，則被告甲○○有
      何背信之犯行？
（三）故此，公訴人對本件被告甲○○於何時、地參與何次之貸款案，均未於起訴書
      詳予記載，公訴人僅泛指被告甲○○有背信犯行，且本院經核閱全案卷證後，
      認公訴意旨所舉證據，尚不能證明被告甲○○確有公訴意旨所指之背信犯行，
      揆諸首揭規定及最高法院判例、判決意旨，自應為有利被告甲○○之認定。準
      此，自應依法為被告甲○○無罪之諭知，以期適法。
據上論斷，應依刑事訴訟法第三百零一條第一項，判決如主文
本案經檢察官沈志成到庭執行職務。
中      華      民      國    九十二    年      四      月    二十九    日
                                    臺灣高雄地方法院刑事第五庭
                                        審判長法  官    吳永宋
                                              法  官    林家賢
                        法  官    張茹棻
右正本證明與原本無異。
如不服本判決，應於判決送達後十日內，向本院提出上訴狀。
                                              書記官    李忠霖
中      華      民      國    九十二    年      四      月    二十九    日


司法院資訊處製作；財團法人民間司法改革基金會備份。
